【裁判字號】    97,上訴,3230
【裁判日期】    971002
【裁判案由】    偽造文書
【裁判全文】
臺灣高等法院刑事判決                97年度上訴字第3230號
  上  訴  人  臺灣士林地方法院檢察署檢察官
  被      告  乙○○
上列上訴人因被告偽造文書案件，不服臺灣士林地方法院96年度
訴字第660號，中華民國97年 5月2日第一審判決（起訴案號：臺
灣士林地方法院檢察署95年度偵字第7348號），提起上訴，本院
判決如下：
    主  文
上訴駁回。
    理  由
一、公訴意旨略以：被告乙○○於民國（下同）94年11月12日，
    在臺北市南港區○○○路○段600號大輝機車行，向怡富資融
    股份有限公司（下稱怡富公司）借款購買車號CWU－991號重
    型機車1部；怡富公司為擔保其債權得受償，乃要求乙○○
    覓得保證人共同簽發本票。詎乙○○未經甲○○之同意，在
    其所簽發未填載金額及發票日之本票上偽簽「甲○○」之署
    名為共同發票人，交付怡富公司而行使，足生損害於甲○○
    及怡富公司。嗣因乙○○未如期繳付分期款項，怡富公司電
    洽甲○○始知悉上情，因認被告乙○○涉犯刑法第216條、
    第210條之行使偽造私文書罪嫌云云。
二、按犯罪事實應依證據認定之，無證據不得認定犯罪事實，又
    不能證明被告犯罪者，應諭知無罪之判決，刑事訴訟法第15
    4條第2項及第301條第1項分別定有明文。而所謂認定犯罪事
    實之證據，係指足以認定被告確有犯罪行為之積極證據而言
    ，該項證據自須適合於被告犯罪事實之認定，始得採為斷罪
    資料，如未能發現相當證據，或證據不足以證明，自不能以
    推測或擬制之方法，以為裁判之基礎（參照最高法院29年上
    字第3105號、 40年臺上字第86號及30年上字第816號判例意
    旨）。另按刑法第二百十條之偽造文書罪，以無制作權之人
    冒用他人名義而制作該文書為要件之一，苟行為人基於他人
    之授權委託，即不能謂無制作權，自不成立該條之罪（參照
    最高法院47年台上字第226號判例意旨）。
三、被告乙○○經合法傳喚無正當理由，未於本院言詞辯論期日
    到庭，爰不待其陳述，逕行判決，合先敘明。
四、查公訴人據以認被告乙○○涉犯上揭犯行，無非係以被告乙
    ○○之供述、告訴人甲○○之指訴及卷附之系爭本票影本乙
    紙等為其論據。訊據被告乙○○固不否認曾在系爭本票上簽
    署告訴人甲○○署名之事實，然堅詞否認有何行使偽造私文
    書犯行，辯稱：當時伊要購買機車，伊曾以電話詢問告訴人
    可否當伊之保證人，並代其簽名，告訴人說可以，伊才簽名
    在系爭本票簽名後交予機車行的人員，伊並無行使偽造文書
    之犯行云云。
五、經查：
(一)證人即告訴人甲○○於原審法院審理時證稱：被告當天曾打
    電話給伊，說要買機車，希望伊當他的第二保證人。因為被
    告說要伊當他的第二保證人，所以伊傳真身分證影本給他，
    表示同意作他的第二保證人云云（見原審卷第94至95頁），
    嗣於本院審理時亦供稱：被告有打電話給伊說他要購買機車
    ，請伊擔任他的第二保證人，伊就同意了，也傳真伊的身份
    證影本給他云云，核與被告於偵查及原審法院審理時所供當
    時曾打電話給甲○○，並在電話中獲得甲○○答應當保證人
    等情相符，是被告所辯稱：曾打電話給甲○○，央請其當其
    購買機車時之融資保證人乙節，尚非無據。而證人甲○○於
    電話中同意擔任被告購買機車時之融資保證人後，並即傳真
    其國民身分證正反面影本予被告等情，此據證人甲○○於原
    審法院審理時及本院審理時供、證述如上，並有怡富公司貸
    款申請書後所附證人甲○○之國民身分證正反面影本乙份在
    卷可參（見偵查卷第32頁），是證人甲○○於被告詢問是否
    同意擔任其購買機車之保證人後，經獲其同意並即尚傳真其
    國民身分證影本予被告等情，應堪認定。
(二)被告於徵得證人甲○○同意擔任保證人，並取得證人甲○○
    國民身分證後，即填寫向怡富公司申請貸款之消費性商品貸
    款申請書，並在其所簽發未填載金額及發票日之本票發票人
    欄內，簽署其姓名及證人甲○○簽名，並檢送其與證人甲○
    ○之國民身分證影本，提出於大輝機車行，再由大輝機車行
    傳真予怡富公司等情，此據被告供述在卷，而證人即大輝機
    車行負責人黃進發於原審法院審理時亦證稱：客人的資料不
    是帶回去寫就是在我們店裡寫，寫完之後就傳真到融資公司
    。以本案來看，有保人身分證傳真資料，應該是保人傳真到
    我們機車行，再由伊傳真保人資料及簽好名的本票給融資公
    司云云（見原審卷第100頁、第101頁），此外，並有上開消
    費性貸款申請書及簽署被告及證人甲○○為發票人（未填載
    金額及發票人）之空白系爭本票、被告及證人國民身分證等
    影本附於怡富公司之貸款申請資料中在卷可查（見偵查卷第
    31 至32及第26至27頁）。是被告於經證人甲○○同意擔任
    保證人，並已取得證人甲○○之國民身分證影本之情形下，
    而以本人名義向怡富公司申辦貸款並填寫消費性商品貸款申
    請書，並在怡富公司提供之空白本票發票人欄內除簽署姓名
    外，復簽署證人甲○○之姓名，其主觀上應係認知證人甲○
    ○有授權其簽名之意，故其以證人甲○○名義簽署於該空白
    本票發票人欄內，即屬有權製作，而無故意偽造證人甲○○
    署押之主觀犯意。況證人甲○○自警詢、偵查中、原審法院
    審理時及本院審理時均未指、證述曾向被告明示「不得代簽
    名」或「必須由其本人簽名」之意。故縱被告未獲證人甲○
    ○授權其簽名之明示同意，但從證人甲○○同意擔任保證人
    、復又傳真國民身分證影本予被告、且未明示拒絕被告代簽
    名或向被告明示表示需本人簽名等情以觀，堪認證人甲○○
    有默示被告可代簽其姓名之意。況被告所簽署為購買機車之
    消費性商品貸款之文件，是其內容亦無逾越證人甲○○同意
    之範圍內，亦無內容不實之情，自難以偽造文書罪相繩。
(三)告訴人甲○○雖一再指訴其未同意被告以其名字簽發本票，
    然查本件本票並未填載金額及發票日等本票絕對應記載事項
    ，是被告於該空白本票上簽署告訴人甲○○之姓名，尚非表
    示告訴人與其為共同連帶發票人之意，而告訴人甲○○如何
    於電話中曾同意擔任被告之保證人，並因而傳真身份證影本
    予被告等情，已如上述，嗣怡富公司於收到被告之消費性商
    品貸款申請書後，曾於94年11月14日上午11時20分許打電話
    向告訴人甲○○為徵信，告訴人甲○○於該次徵信中即已得
    知該申請書非由其親自簽名之訊息，但仍向該徵信人員表示
    「同意作保」等情，並告知其住家電話其行動電話及其工作
    之細節，此觀怡富公司之徵信照會資料即明（見偵查卷第25
    頁），故告訴人甲○○於得知被告代其簽名後，仍同意作保
    ，並向該徵信人員表示要補簽名，同時亦提供住家及行動電
    話以供查核，顯見其有同意擔任被告之保證人之意，並於知
    悉被告代其簽名後，亦未為反對之表示，益徵其前有明示或
    默示被告簽名，並有同意作保之意。
(四)至告訴人甲○○雖另供稱：被告當時係要求伊當第二保證人
    云云，然查，證人黃進發於原審法院審理時證稱：若融資公
    司認為客人（申請人）信用不理想，會要求客人再找一位保
    證人或聯絡人。申請書上面會要求客人填寫聯絡人資料，如
    果聯絡人條件也不是很好，會請客人再找一各保證人云云，
    而查本件被告所填寫之消費性商品貸款申請書上已載明聯絡
    人之姓名、關係及電話，而怡富公司之此商品貸款案，亦另
    有保證人即證人甲○○，是被告或有可能因此而向證人甲○
    ○表示邀其擔任第二保證人，亦有可能。縱被告曾以第二保
    證人邀證人甲○○同意，然此亦僅涉及證人甲○○所為同意
    保證人之意思表示是否為被告施以前述之詐術所致，而僅構
    成民事得否以此為由而撤銷其為保證人之意思表示，而與刑
    事上是否構成偽造文書無涉。
  綜上所述，被告既經告訴人甲○○同意擔任其借款購買本件機
  車之保證人，是被告顯係經告訴人甲○○授權得代簽署其姓名
  ，其上揭所為核與行使偽造私文書罪之構成要件尚屬有間，被
  告所辯並無行使偽造私文書犯行云云，應堪採信，則本件既查
  無積極證據足資證明被告有何公訴人所指訴之行使偽造私文書
  犯行，被告行使偽造私文書之犯行尚屬不能證明，原審因而以
  不能證明被告犯罪，而為無罪之諭知，經核並無不合，檢察官
  上訴意旨以告訴人雖有意願為被告擔任保證人，但並未同意或
  授權被告代為簽名，且縱告訴人有授權被告代為簽名，告訴人
  亦僅同意當第二保證人，被告擅自在本票發票人處代簽告訴人
  之名字，實已逾越代理授權範圍，而指摘原審判決被告無罪係
  屬不當，惟依上所述，其上訴尚難認有理由，應予駁回。
據上論斷，應依刑事訴訟法第368條、第371條，判決如主文。
本案經檢察官姜貴昌到庭執行職務。
中    華    民    國    97    年    10    月    2    日
                  刑事第五庭    審判長法  官  吳  敦
                                      法  官  陳春秋
                                      法  官  張傳栗
以上正本證明與原本無異。
如不服本判決，應於收受送達後十日內向本院提出上訴書狀，其
未敘述上訴之理由者並得於提起上訴後十日內向本院補提理由書
（均須按他造當事人之人數附繕本）。
                                      書記官  李佩真
中    華    民    國    97    年    10    月    2     日


司法院資訊處製作；財團法人民間司法改革基金會備份。
